【裁判字號】    89,訴,2371
【裁判日期】    900628
【裁判案由】    損害賠償
【裁判全文】
臺灣臺中地方法院民事判決  八十九年度訴字第二三七一號
    原      告  乙○○
    被      告  甲○○
右當事人間請求損害賠償事件，由本院刑事庭移送前來，本院判決如左：
    主    文
原告之訴駁回。
訴訟費用由原告負擔。
    事    實
甲、原告方面：
  一、聲明：
    (一)被告應給付原告新台幣（下同）二百萬元，及自民國八十九年四月十八日起至
      清償日止，按年息百分之五計算之利息。
    (二)被告應於中國時報、經濟日報、聯合報、自由時報及工商時報等五大報之全國
      性頭版報頭下或外報頭處刊登連同判決書全部或一部之道歉啟事。
  二、陳述：
    (一)被告明知新式樣專利權第三六七三四號「異形葫蘆美術吊扇燈」及新式樣專利
      權第四七○六九號「燈飾本體」等專利權，均為原告所享有，竟未經原告之同
      意授權，連續擅自大量製造上開專利產品，並予以公開販售，致使原告商業利
      益大受損害。被告之犯行已經台灣台中地方法院檢察署（下稱台中地檢署）檢
      察官提起公訴，並經台灣高等法院台中分院（下稱台中高分院）判決有罪確定
      。
    (二)原告在經被告連續惡意侵犯及製造販售上開專利產品後，數年來已致使原告商
      業利益大幅縮減及業務上信譽損害而虧損連連，其各項損失共計二百萬元，為
      此依專利法第八十九條第一項、第二項、第三項及民法第二百六十條之規定，
      請求財產上之損害。並依專利法第九十三條規定，請求被告在原告獲勝訴判決
      確定後，於全國各大報刊登頭條連同判決書全部或一部之道歉啟事，以賠償原
      告非財產上之損失。
    (三)原告對被告提出刑事告訴後，因被告向有關單位舉發其專利權，故其不敢有動
      作，直到該舉發案不成立確定後，才提出本件附帶民事訴訟。
  三、證據：提出檢察官起訴書、鈞院判決書、台中高分院判決書及原告損害計算表
      為證。
乙、被告方面。
  一、聲明：如主文所示。
  二、陳述：
    (一)按「刑事附帶民事訴訟移民事庭後，即為獨立民事訴訟，民事庭自得獨立調查
      事實，不受刑事判決所認定事實之拘束。似無停止訴訟程序之必要」；再按「
      刑事訴訟法第五百零四條所謂應以刑事判決所認定之事實為據者，係指附帶民
      事訴訟之判決而言，如附帶民事訴訟經送於民事庭後，即為獨立民事訴訟，其
      裁判不受刑事判決認定事實之拘束」；復按「刑事法院對於被告有無不法行為
      之判斷，於為獨立民事訴訟之裁判時，本不受其拘束，故如當事人就此有所爭
      執時，民事法院仍應調查其提出之證據予以斟酌認定，不得專以刑事有罪判決
      為唯一論據」，最高法院著有六十九台抗字第四六號裁判、四十八年度台上字
      第七一三號判例及七十年度台上字第二五四五號判決可資參照。本件既經刑事
      庭移送民事庭審理，依前揭裁判意旨，民事庭自得依自由心證為與刑事判決相
      異之認定。
    (二)次按專利法第一百二十二條準用第八十八條第五項規定，新式樣專利權受侵害
      時，專利權人之損害賠償請求權，自請求權人知有行為及賠償義務人時起二年
      間不行使而消滅。查原告分別於八十六年二月二十日以台中郵局第一○八六七
      號存證信函，主張被告侵害其享有之新式樣第三六七三四號「異形葫蘆美術吊
      扇燈」專利權，並請求排除侵害；及於八十六年十二月二十九日主張被告侵害
      其新式樣第四七○六九號「燈飾本體」專利權，而以台中郵局第四六九號存證
      信函，為請求排除侵害之書面通知，是以原告寄發前開存證信函之時點，即已
      知悉其專利權受侵害之事。惟原告係於八十九年四月十七日始對被告提起本件
      附帶民事請求，此距八十六年二月二十日或八十六年十二月二十九日原告知悉
      其專利權受侵害之時，均已逾二年，揆諸前揭專利法之規定，原告之損害賠償
      請求權早已罹於時效而消滅。
    (三)本案鈞院刑事判決係以中國機械工程學會八十七年七月一日及八十七年十一月
      十八日之專利侵害鑑定報告書作為被告侵害原告「異形葫蘆美術吊扇燈」新式
      樣專利及「燈飾本體」新式樣專利之認定依據，然按新式樣近似性之判斷，乃
      取決於整體性之觀察，而非將各構成要素分開判斷。但原告所提出之前開兩件
      專利侵害鑑定報告，其鑑定單位中國機械工程學會均未依上開準則進行鑑定，
      自不能作為不利被告之認定依據。被告為證明未侵害原告之專利權，特再委請
      台灣省機械技師公會就被告所生產製造之燈具與原告之新式樣專利予以鑑定，
      經台灣省機械技師公會依據經濟部智慧財產權局製定之鑑定基準，分十項逐項
      鑑定，認定被告所生產製造之物品與原告之「異形葫蘆美術吊扇燈」及「燈飾
      本體」新式樣專利並不近似，亦足證刑事判決採用中國機械工程學會之鑑定報
      告確有違誤。
   三、證據：提出台灣省機械技師公會專利侵害鑑定報告影本一份。
丙、本院依職權調取台中高分院八十九年度上易字第一六七○號違反專利法刑事案卷
    。
    理    由
一、本件原告主張：被告明知新式樣專利權第三六七三四號「異形葫蘆美術吊扇燈」
    及新式樣專利權第四七○六九號「燈飾本體」等專利權，均為原告所享有，竟未
    經原告之同意授權，連續擅自大量製造上開專利產品，並予以公開販售，致使原
    告商業利益大受損害。被告之犯行已經檢察官提起公訴並經法院判決有罪確定，
    爰依專利法第八十九條第一項、第二項、第三項及民法第二百六十條之規定，請
    求財產上之損害二百萬元及自八十九年四月十八日起至清償日止，按年息百分之
    五計算之利息；另依專利法第九十三條規定，請求被告在原告獲勝訴判決確定後
    ，於全國各大報刊登頭條連同判決書全部或一部之道歉啟事，以賠償原告非財產
    上之損失等情。
二、被告則以本件時效已消滅，且按新式樣近似性之判斷，乃取決於整體性之觀察，
    而非將各構成要素分開判斷，然本案刑事判決採用之中國機械工程學會鑑定報告
    未依上開準則進行鑑定，顯有違誤，自不能作為不利被告之認定依據。被告為證
    明未侵害原告之專利權，特再委請台灣省機械技師公會就被告所生產製造之燈具
    與原告之新式樣專利予以鑑定，經台灣省機械技師公會依據經濟部智慧財產權局
    製定之鑑定基準，分十項逐項鑑定，認定被告所生產製造之物品與原告之「異形
    葫蘆美術吊扇燈」及「燈飾本體」新式樣專利並不近似。又本件既經刑事庭移送
    民事庭審理，民事庭自得依自由心證為與刑事判決相異之認定等語，資為抗辯。
三、查兩造對於被告是否仿造及販售原告享有專利權之「異形葫蘆美術吊扇燈」及「
    燈飾本體」等專利產品之事實雖有爭執，惟被告已因系爭事實，分別經台中地檢
    署檢察官提起公訴、台中高分院判處罪刑在案，業據本院調閱台中高分院八十九
    年度上易字第一六七○號刑事案卷查明屬實，被告確有侵害原告之專利權應可認
    定。惟按專利法第一百二十二條第一項準用同法第八十八條第五項之規定，新式
    樣專利權受侵害時，專利權人之損害賠償請求權，自請求權人知有行為及賠償義
    務人時起，二年間不行使而消滅。本件被告抗辯原告分別於八十六年二月二十日
    以台中郵局第一○八六七號存證信函，主張被告侵害其享有之新式樣第三六七三
    四號「異形葫蘆美術吊扇燈」專利權，並請求排除侵害；及於八十六年十二月二
    十九日主張被告侵害其新式樣第四七○六九號「燈飾本體」專利權，而以台中郵
    局第四六九號存證信函，為請求排除侵害之書面通知，是以原告寄發前開存證信
    函之時點，即已知悉其專利權受侵害之事，惟原告係於八十九年四月十七日始對
    被告提起本件附帶民事請求，此距八十六年二月二十日或八十六年十二月二十九
    日原告知悉其專利權受侵害之時，均已逾二年，依前揭專利法之規定，原告之損
    害賠償請求權早已罹於時效而消滅等語。原告則稱因被告向有關單位舉發其專利
    權，故其不敢有動作，直到該舉發案不成立確定後，才提出本件附帶民事訴訟云
    云。經查：原告於本院九十年六月十二日言詞辯論時稱：「（你何時發現被告製
    造仿冒品出售給大展照明有限公司、奇農電機股份有限公司、豐橋電機股份有限
    公司及曜鴻興業有限公司的？）我於八十四年間及八十六年間有先後寄存證信函
    給被告，在這之前我就發現被告有販賣仿冒品給這四家公司」、「（為何於八十
    九年四月十七日始具狀提出附帶民事訴訟？）因為被告向專利局舉發我的專利權
    ，我才不敢有動作，直到舉發案不成立確定後，我才提出附帶民事訴訟」等語。
    顯見原告於八十六年十二月二十九日最後一次寄發存證信函予原告時，即已知悉
    被告有侵害其專利權之情事，是原告遲至八十九年四月十七日始以被告侵害其專
    利權為由對之起訴請求損害賠償，顯已超過二年之消滅時效，則縱如原告所述被
    告確有侵害其專利權，原告之損害賠償請求權亦已罹於時效而消滅。
四、又按時效完成後，債務人得拒絕給付，民法第一百四十四條第一項定有明文。本
    件原告之損害賠償損請求權縱使成立，亦已罹於時效而消滅，則被告自得拒絕給
    付，是原告請求被告給付二百萬元，及自八十九年四月十八日起至清償日止，按
    年息百分之五計算之利息，並請求被告在原告獲勝訴判決確定後，於全國各大報
    刊登頭條連同判決書全部或一部之道歉啟事，為無理由，應予駁回。
五、據上論結，本件原告之訴無理由，依民事訴訟法第七十八條，判決如主文。
中      華      民      國    九十    年      六      月    二十八      日
                              臺灣臺中地方法院民事第三庭
~B法      官  許秀芬
右為正本係照原本作成
如對本判決上訴，須於判決送達後二十日內，向本院提出上訴狀，並按他造當事人之
人數附繕本。
中      華      民      國    九十    年      六      月    二十八      日
~B法院書記官


司法院資訊處製作；財團法人民間司法改革基金會備份。
